高雄高等行政法院簡易判決
　　　　　　　　　　　　　　　　　　 95年度簡字第00278號
原　　　告　中國石油股份有限公司
代　表　人　甲○○
訴訟代理人　戊○○
　　　　　　吳小燕　律師
　　　　　　許登科　律師
被　　　告　高雄市政府
代　表　人　乙○　　市長
訴訟代理人　丁○○
　　　　　　丙○○
上列當事人間因土壤及地下水污染整治法事件，原告不服行政院
環境保護署中華民國95年6月27日環署訴字第0950022300號訴願
決定，提起行政訴訟。本院判決如下：
    主  文
原告之訴駁回。
訴訟費用由原告負擔。
    事實及理由
一、緣被告於民國（下同）94年9月13日公告原告煉製事業部高
    雄煉油廠（下稱高雄煉油廠）工廠區（不含P-37油槽區）為
    地下水污染控制場址暨污染管制區，嗣經被告所屬環境保護
    局派員於94年12月7日前往原告高雄煉油廠工廠區查察結果
    ，原告人員正進行該廠區編號E-36、E-39、E-40、E-42、P-
    3、N-29、N-30等7口地下水井之地下水抽出工作，未檢具清
    理或污染防治計畫書，報請被告核准後為之，已違反依土壤
    及地下水污染整治法（下稱土水法）第14條第2項及土壤及
    地下水污染管制區管制辦法（下稱管制辦法）第5條第1項規
    定，被告乃依土水法第35條第1項規定，裁處原告新臺幣（
    下同）20萬元罰鍰。原告不服，提起訴願，亦遭決定駁回，
    遂提起本件行政訴訟。
二、原告起訴意旨略以：
（一）原告為辦理高雄煉油廠工廠區所在地之地下水污染防治及
      環境保護工作，早於87年1月間即提出「地下水初期整治
      修正方案報告」，並說明：「本廠對於廠內及廠外周界的
      污染調查監測與整治相當重視，‧‧‧迄今為止本廠‧‧
      ‧於必要之水井裝設抽油泵浦，包括廠區東半部的三列南
      北向地下水浮油欄截井（E，S，Y系列），及一列東西向
      地下水浮油欄截（N系列），‧‧‧這些地下水井設置之
      目的乃在於監測或回收地下水浮油。」，並經被告所屬建
      設局於同年3月17日函覆略謂：「‧‧‧有關抽水乙節，
      ‧‧‧准予照計畫興辦地下水井‧‧‧。」在案。其整治
      方式為使用氣動隔膜式泵浦小規模回收地下水井浮油。茲
      遭被告認定未符合管制辦法第5條第1項之規定之系爭編號
      E- 36、E-39、E-40、E-42、P-3、N-29、N-30等7口地下
      水監測井，即係依上開整治方案及被告之核准而興辦。
（二）又於94年9月13日，被告公告原告高雄煉油廠工廠區（不
      含P-37油槽區）為地下水污染控制場址暨污染管制區，在
      公告事項6（2）載明「請中國石油股份有限公司暨所屬煉
      製事業部高雄煉油廠持續監測該場址土壤及地下水污染狀
      況，並積極進行各項污染改善事宜」。是以，為遵循被告
      之公告和指示，原告亟思如何進行地下污染的改善工作，
      以及如何防止地下污染物擴散之方法。幾經討論後，咸認
      為最好之緊急應變措施為，先進行「水力欄柵污染控制法
      」，即在地下水流向之下游端的廠區邊界進行少量抽出地
      下水，一來減緩地下污染物隨著地下水的流動而流出廠外
      ，二來可利用地下水的抽出作業，同時將地下污染物抽出
      處理 (Pump & Treat)。故高雄煉油廠於廠區邊界之觀測
      井所進行之少量抽水，重點在去除浮油，防杜污染，而非
      抽取地下水；其流量總計約10L/分鐘，與高雄煉油廠每日
      廢水量約23000CMD相比，顯然無法達到稀釋之目的，且抽
      出之地下水均以管線收集至高雄煉油廠之廢水處理工場進
      行改善，而非直接與對外排放之出流水混合，益見與「稀
      釋行為」有間，與管制辦法所管制之抽取地下水行為，更
      難相提並論。
（三）再者，被告於94年9月13日公告原告高雄煉油廠工廠區（
      不含P-37油槽區）為地下水污染控制場址暨污染管制區後
      ，原告即於同年12月9日依法提送「工廠區地水污染控制
      場址管制區污染防治計畫」（高環改字第0940004206號）
      ，迄今已逾一年，被告依然未決。然原告必須抽取浮油以
      監測和避免污染，卻無法一日豁免。若如被告所謂，原告
      任何抽取地下水之行為在未呈請核准前，一律禁止，甚至
      基於除去浮油之抽取亦需禁止，則無異坐視污染產生與擴
      大，試問：屆時責任誰負？
（四）遑論原告並非抽取地下水，而係抽取浮油，與管制辦法第
      5條第1項「地下水抽出」之意義不合。且縱使如被告所謂
      ，即便屬於整治之用，亦屬抽取地下水行為，則如上所述
      ，一則，原告採此措施既源於87年「地下水初期整治修正
      方案」，本即依法為之；再則，遭公告為管制區後，原告
      更係本於被告公告事項6（2）：「請中國石油股份有限公
      司暨所屬煉製事業部高雄煉油廠持續監測該場址土壤及地
      下水污染狀況，並積極進行各項污染改善事宜」之指示而
      為。申言之，按諸土水法第13條第1項「所在地主管機關
      為減輕污染危害或避免污染擴大，應依控制場址或整治場
      址實際狀況，採取下列應變必要措施：‧‧‧7、移除或
      清理污染物。8、其他應變必要措施。」，與同條第2項「
      所在地主管機關對於前項第3款、第4款、第7款及第8款之
      應變必要措施，得命污染行為人或委託第三人為之。」原
      告為除去浮油以避免污染所採取之抽取地下水行為，係遵
      守被告依控制場址之實際狀況命原告採取之必要措施，且
      依同法第25條第1項規定，原告亦係盡善良管理人之注意
      義務，。否則，試問：被告公告事項6（2）之指示，所謂
      「監測」污染狀況並「積極」進行各項「污染改善」事宜
      ，難道是「坐視該公告污染場址之地下污染物任其形成與
      擴散」乎？抑且，相對而言，若原告不為積極改善和防制
      之作為，豈不又將同樣遭被告依土水法第35條，甚至依同
      法第26條、第29條規定加以處罰。如此，原告不論作為與
      不作為，均將受罰，豈為事理之平。準此，被告公告中所
      謂監測和改善污染之必要應變措施，應係原告於本件所為
      必要之監測污染和改善污染措施，至為顯然。
（五）系爭編號E-36、E-39、E-40、E-42、P-3、N-29、N-30等7
      口井地下水監測井，乃高雄煉油廠之「整治井」，非環保
      局檢測不合格井；有關「監測井」之運作，乃整治方式，
      其設置目的或實際作業方式，端在監測或回收地下水浮油
      ，以免造成污染，豈得指為不法。與管制辦法之立法意旨
      亦無牴觸，本件實無管制辦法第5條第1項規定之適用。申
      言之，管制辦法第5條第1項規定，於污染管制區內從事「
      地下水抽出」作業須檢具計畫書報請主管機關核准之立法
      目的，自其母法即土水法第14條第2項「前項土壤、地下
      水污染管制區內之土地使用或人為活動，應依居民健康及
      生活環境需要予以管制。」之規定，可知立法目的在於污
      染管制區內土壤或地下水之污染情形已達一定檢測標準之
      程度，而管制區內欲將受污染之地下水自地下抽出作為工
      業、飲水或類此之水資源「正常用途」之利用時，惟恐民
      眾之身體健康及生活環境因該污染地下水之利用致受危害
      影響，乃於管制辦法第5條第1項規定於進行「地下水抽出
      」作業前，須檢具計畫書報請主管機關核准，以維護民眾
      之身體健康及生活環境。茲查系爭7口地下水監測井之實
      際用途，乃在監測或回收地下水浮油，並非將地下水抽出
      地面後，依一般水資源正常用途加以使用。足見系爭7口
      地下水「監測井」並非抽取地下水作為工業、飲水或類此
      之一般水資源「正常用途」之用，且其監測、回收地下水
      浮油之作業更為改善環境及保障民眾健康，益見本件情節
      與管制辦法第5條第1項規範「地下水抽出」扞格云云，並
      請求聲明求為判決訴願決定及原處分均撤銷。
三、被告答辯則以：
（一）被告前於94年9月13日公告原告高雄煉油廠工廠區（不含
      P-37油槽區）為地下水污染控制場址暨污染管制區在案，
      其中公告事項5、管制事項：（2）「從事土壤挖除、回填
      、暫存、運輸或地下水抽出時，應檢具清理或污染防治計
      畫書，報請各級主管機關核准後始得為之。上述清理或污
      染防治計畫書，得合併於污染控制或整治計畫中提出。」
      原告如須進行原告高雄煉油廠工廠區之地下水污染管制區
      內之地下水抽出工作，自應依上述公告管制事項，檢具清
      理或污染防治計畫書，報請被告核准後始得為之，惟原告
      並未依公告管制事項辦理，經被告所屬環境保護局派員於
      94年12月7日前往原告高雄煉油廠工廠區查察結果，該廠
      區人員未檢具清理或污染防治計畫書，報請被告核准，即
      進行該廠區編號E-36、E-39、E-40、E-42、P-3、N-29、N
      -30等7口地下水井之地下水抽出工作。
（二）原告稱訴願決定書事實部分，認定原告高雄煉油廠工廠區
      編號E-36等等7口地下水整治井為被告所屬環境保護局檢
      測地下水之監測井；然事實上該7口井僅為原告高雄煉油
      廠工廠區整治井，而非被告所屬環境保護局檢檢測不合格
      井。原告所述固無誤，惟被告所屬環境保護局查察之編號
      E-36等7口地下水井，確非被告所屬環境保護局檢檢測不
      合格，據以公告原告該工廠區為地下水污染控制場址之7
      口地下水井，行政院環境保護署訴願決定書事實部分所認
      定者，應係誤植所致，惟並未影響對全案實質內容之判定
      。
（三）又原告認為依據土水法第14條第2項規定「土壤、地下水
      污染管制區內之土地使用或人為活動，應依居民健康及生
      活環境需要予以管制。」原告高雄煉油廠於工廠區周界整
      治井抽取少量浮油水至廢水處理場處理，可避免污染擴散
      有利於環境改善，且於87年間，原告高雄煉油廠提出「地
      下水初期整治修正方案」，並報請被告所屬環境保護局審
      核。顯然利用該方法整治並無不當之處。原告雖係基於「
      有利於環境改善」之目的，又主張「利用該方法整治並無
      不當之處」，然不可因此偏廢相關環保規範，而自外於法
      規範管制之範疇。
（四）原告高雄煉油廠提出之「地下水初期整治修正方案」，雖
      經被告所屬建設局依據高雄市地下水管制辦法相關規定，
      於87年3月17日函覆原告高雄煉油廠略謂：「有關抽水乙
      節‧‧‧，准予照計畫興辦地下水井，‧‧‧，或經環保
      機關督檢水質改善，或有非抽水方法可整治時，請即停止
      抽水。」惟自行政院環境保護署於89年2月2日制定施行土
      水法後，被告依據該法於94年9月13日公告原告高雄煉油
      廠工廠區（不含P-37油槽區）為地下水污染控制場址暨污
      染管制區，並函知原告時，其中公告事項5、管制事項：
      （2）即已明白說明從事地下水抽出時，應檢具清理或污
      染防治計畫書，報請各級主管機關核准後始得為之，原告
      未依規定辦理，甚至認為依據土水法第13條第8款，為減
      輕污染危害或避免污染擴大，應採取應變必要措施。顯係
      卸責辯詞，不足為取等語，資為抗辯，並聲明求為判決駁
      回原告之訴。
四、本件被告原代表人葉菊蘭代理市長，業於95年12月25日本院
    審理中離職，由乙○市長接任，茲被告新任代表人乙○市長
    具狀聲明承受訴訟，核無不合，應予准許，先此敘明。
五、按「所在地主管機關應依控制場址或整治場址之土壤、地下
    水污染範圍，劃定、公告土壤、地下水污染管制區，並報請
    中央主管機關備查；土壤、地下水污染範圍變更時，亦同。
    前項土壤、地下水污染管制區內之土地使用或人為活動，應
    依居民健康及生活環境需要予以管制；其管制辦法應包括土
    地利用、地下水使用、農作物耕種及其他必要之管制事項，
    並由中央主管機關會商有關機關定之。」、「污染行為人或
    污染土地關係人違反依第14條第2項所定污染管制區管制辦
    法之規定者，處新台幣20萬元以上100萬元以下罰鍰，並通
    知限期改善，屆期未完成改善者，按日連續處罰；情節重大
    者，得命其停止作為或停工、停業。必要時，並得勒令歇業
    。」分別為土水法第14條第1項、第2項及第35條第1項所明
    定。次按「污染管制區內從事土壤挖除、回填、暫存、運輸
    或地下水抽出者，應檢具清理或污染防治計畫書，報請各級
    主管機關核准後始得為之。」亦為管制辦法第5條第1項所規
    定。按上開管制辦法係依土水法第14條第2項規定之授權所
    訂定，其目的係依居民健康及生活環境需要，而為管制土壤
    、地下水污染管制區內之土地使用或人為活動之細節性及技
    術性事項，核與土水法授權意旨相符，爰予援用。
六、本件被告於94年9月13日公告原告高雄煉油廠工廠區（不含
    P-37油槽區）為地下水污染控制場址暨污染管制區，經被告
    所屬環境保護局派員於94年12月7日前往原告該工廠區查察
    結果，原告人員正進行該工廠區編號E-36、E-39、E-40、E-
    42、P-3、N-29、N-30等7口地下水井之地下水抽出工作，未
    檢具清理或污染防治計畫書，報請被告核准後為之，已違反
    管制辦法第5條第1項規定，被告乃依土水法第35條第1項規
    定，裁處原告20萬元罰鍰等情，有被告94年9月13日高市府
    環2字第0940044949號函暨公告、95年1月23日高市府環土字
    第32095010001號處分書、土壤及地下水污染稽查紀錄附原
    處分卷及訴願卷可稽，洵堪認定。而原告提起本件訴訟，無
    非以：系爭7口地下水監測井，即係依87年1月間提出之「地
    下水初期整治修正方案報告」而興辦，其目的是去除浮油，
    防杜污染，而非抽取地下水，與管制辦法第5條第1項「地下
    水抽出」之意義不合；況原告係遵守被告依控制場址之實際
    狀況命原告採取之必要措施，亦屬合法等語，資為爭執。
七、惟查，依原處分卷附之被告前揭94年9月13日公告所載：「
    ‧‧‧公告事項：1、場址名稱：中國石油股份有限公司煉
    製事業部高雄煉油廠工廠區（不含P-37油槽區）‧‧‧5、
    管制事項：‧‧‧（2）從事土壤挖除、回填、暫存、運輸
    或地水抽出時，應檢具清理或污染防治計畫書，報請各級主
    管主管機關核准後始得為之。上述清理或污染計畫書，得合
    併於污染控制或整治計畫中提出。」再依前揭管制辦法第5
    條第1項及土水法第35條第1項規定，可知：於污染管制區內
    從事土壤挖除、回填、暫存、運輸或地下水抽出者，應檢具
    清理或污染防治計畫書，報請各級主管機關核准後始得為之
    ，若有違反，即應受罰。準此，被告於94年9月13日公告原
    告高雄煉油廠工廠區（不含P-37油槽區）為地下水污染控制
    場址暨污染管制區後，經被告所屬環境保護局派員於94年12
    月7日前往原告該工廠區稽查結果，原告人員正進行廠區編
    號E-36、E-39、E-40、E-42、P-3、N-29、N-30等7口地下水
    井之地下水抽出工作，未先行檢具清理或污染防治計畫書，
    報請被告核准後為之，則被告據以裁處原告上開罰鍰，揆諸
    前揭法律規定，核無不合。
八、次查，原告雖主張其所為清除浮油之措施，係依87年1月間
    所提出之「地下水初期整治修正方案報告」而興辦，且經被
    告所屬建設局函復略以：「主旨：‧‧‧有關抽水乙節，經
    審查符合高雄市地下水管制辦法第5條第1項第3款：『地下
    水整治或監測需要』規定，准予照計畫興辦地下水井，設置
    出水口徑1吋，以壹馬力電動抽水機抽汲地下水整治‧‧‧
    。說明：．．．2、‧‧‧或經環保機關督察水質改善，或
    有非抽水方法可整治時，請即停止抽水。」固有原告「地下
    水初期整治修正方案報告」及被告所屬建設局87年3月17日
    87高市建設3字第008411號函附原處分卷可稽。然查，土水
    法於89年2月2日公布施行後，被告依據該法於94年9月13日
    公告原告高雄煉油廠工廠區（不含P-37油槽區）為地下水污
    染控制場址暨污染管制區在案，其中公告事項5、管制事項
    ：（2）「從事土壤挖除、回填、暫存、運輸或地下水抽出
    時，應檢具清理或污染防治計畫書，報請各級主管機關核准
    後始得為之。上述清理或污染防治計畫書，得合併於污染控
    制或整治計畫中提出。」已如前述，從而，系爭場址因受到
    污染而須受到相關法令規定之管制，原告如須進行該工廠區
    之地下水污染管制區內之地下水抽出工作，自應依上述公告
    管制事項，檢具清理或污染防治計畫書，報請被告核准後始
    得為之，而非再依其87年間所提出之「地下水初期整治修正
    方案報告」為地下水抽取行為。又原告高雄煉油廠工廠區（
    不含P-37油槽區）既已成為地下水污染控制場址暨污染管制
    區，則不論是從事土壤挖除、回填、暫存、運輸或地下水抽
    出時皆可能使污染擴大，因不論是管制區內之土壤、水甚或
    是水中的浮油都已經受到污染，況污染物之有毒物質尚須經
    過分選，始能知悉究以何種合適方法進行處理與安置，以防
    止有毒物質擴散，故前揭管制辦法第5條第1項之規定予以規
    範。因此，不論原告是否僅是在抽取浮油，而非抽取地下水
    ，仍應遵守前揭被告公告事項及管制辦法第5條第1項之規定
    ，亦即檢具清理或污染防治計畫書，報請被告核准後始得為
    之。則原告未依上開公告事項辦理，被告依法裁處，揆諸前
    揭法律規定，洵屬無誤。原告訴稱其是在去除浮油，而非抽
    取地下水，與管制辦法第5條第1項「地下水抽出」之意義不
    合云云，尚有誤解，要無可採。
九、至原告另稱其依土水法第13條第1項採取之必要措施，且依
    同法第25條第1項規定，亦係盡善良管理人之注意義務云云
    。然查，土水法第13條第1項所規範之主體為「所在地主管
    機關」，即「所在地主管機關」為減輕污染危害或避免污染
    擴大，應依控制場址實際狀況，自行或命令污染行為人或委
    託第三人採取應變必要措施，係屬所在地主管機關之職權，
    非如原告認為得自行認定有污染危害即可自行採取應變必要
    措施。再依同法第25條第1項規定，污染土地關係人應盡善
    良管理人之注意義務，防止土壤及地下水受污染。而同法第
    2條第15款規定，所謂污染土地關係人係指，土地經公告為
    污染整治場址時，非屬於污染行為人之土地使用人、管理人
    或所有人。惟本件系爭土地目前僅係公告為土壤、地下水污
    染控制場址，尚未經主管機關公告為土壤、地下水污染整治
    場址，且原告亦非污染土地關係人，自無該法第25條第1項
    規定之適用，是原告所述，亦有未洽，尚難採憑。
十、綜上所述，被告以原告違反管制辦法第5條第1項規定，依土
    水法第35條第1項規定，裁處原告20萬元罰鍰，並無違誤。
    訴願決定遞予維持，亦無不合。原告起訴求為撤銷，為無理
    由，應予駁回。又本件事證已臻明確，兩造其餘攻擊防禦方
    法，均核與本件判決結果不生影響，爰不一一論述，附此敘
    明。另又本件屬簡易事件，爰不經言詞辯論為之。
十一、據上論結，本件原告之訴為無理由，爰依行政訴訟法第23
      6條、第233條第1項、第195條第1項後段、第98條第3項前
      段，判決如主文。
中　　華　　民　　國　　96　　年　 　2　　月　　5　　 日
                  第三庭      法  官   詹日賢
以上正本係照原本作成。
如不服本判決，應於送達後20日內，向本院提出上訴狀並表明上
訴理由，如於本判決宣示後送達前提起上訴者，應於判決送達後
20日內補提上訴理由書（須按他造當事人人數附繕本）。
提起上訴應預繳送達用雙掛號郵票7份（每份34元）。
中　　華　　民　　國　　96　　年　 　2　　月　　5　　 日
　　　　　　　　　　　　　　　書記官   林幸怡
附註：
行政訴訟法第235條（第1項、第2項）：
對於適用簡易程序之裁判提起上訴或抗告，須經最高行政法院之
許可。
前項許可，以訴訟事件所涉及之法律見解具有原則性者為限。
